最高法院刑事判決　　　　　　　　　　　　　　　　八十八年度台上字第三八二號
　　上訴人　台灣高等法院台南分院檢察署檢察官
　　被　告　甲○○
右上訴人因被告貪污案件，不服台灣高等法院台南分院中華民國八十六年十二月十八
日第二審更審判決（八十六年度上更(一)字第四○五號，起訴案號：台灣台南地方法院
檢察署八十三年度偵字第七九三一、八六八四號），提起上訴，本院判決如左：
    主  文
原判決撤銷，發回台灣高等法院台南分院。
    理  由
本件原判決以：公訴意旨略稱被告甲○○係台南市警察局消防警察隊第一組隊員，負
責執行建築物消防安全設備完工檢查業務，係依據法令從事公務之人員，於民國八十
三年一月底奉命會同該隊第四分隊長林謙哲、隊員朱植樞會勘檢查凱穩建設股份有限
公司（下稱凱穩公司）興建之台南市○○路三一四巷七十六弄胡美寧等十八戶集合住
宅大樓之建築物消防安全設備時，明知該建物中庭係違建，使原一樓停車場臨中庭部
分變為不透空，不能依照「各類場所消防安全設備設置標準」第十一條所定室內停車
空間外牆開口面積達二分之一以上，免設自動滅火設備，竟向組長王朝成回報，偽稱
該建物一樓內停車空間違建外牆已拆除，與消防圖相符，致王朝成、朱植樞、林謙哲
誤認該建物違建已拆除外牆，開口面積達二分之一以上，合於免設自動滅火設備，而
在消防安全設備會勘表上蓋章，並在會勘結果之公文上蓋註「消防設備尚符」戳記，
致使台南市政府工務局錯誤核發該建物使用執照，圖利凱穩公司及胡美寧等人，使其
節省裝設自動滅火設備費用約新台幣一百餘萬元，因認被告涉犯貪污治罪條例第六條
第一項第四款、刑法第二百十三條之罪嫌云云。經審理結果，認被告之犯罪不能證明
，因而維持第一審諭知被告無罪之判決，駁回檢察官在第二審之上訴，固非無見。
惟查：審理事實之法院對於被告有利及不利之證據，應一律注意，詳為調查，綜合全
案證據資料，本於經驗法則以定其取捨，並將取捨證據及得心證之理由於判決內詳為
說明。故證據雖已調查，而尚有其他部分並未調查，仍難遽為被告有利或不利之認定
；苟非調查之途已窮，而被告之犯罪嫌疑仍屬不能證明，要難遽為無罪之判斷；如有
應調查之證據未予調查，率行判決，其判決當然違背法令。證人王朝成於法務部調查
局台南市調查站（以下簡稱調查站）調查時稱：「第二次檢查由我、甲○○、陳德良
……等會同林謙哲、朱植樞等人前往……我發現該建築一樓室內停車空間外牆開口未
達二分之一以上，與消防圖檢討狀況不同，故表示應再實際核算開口總長，並要求業
主把違建牆拆除，臨外牆開口線外側屋頂應透空採光。」、「我於第二次檢查時，注
意到中庭已構築成密不透空之二樓樓地板，一樓現場狀況，中庭不能算是室外空間，
實際狀況與消防圖檢討之外牆開口面積達二分之一以上不符，所以我要求一樓停車空
間應增設自動滅火設備，否則如消防圖檢討，在外牆開口延線均應透空採光。」、「
第三次檢查時，我因其他公務無法親往檢查，故指派甲○○會同林謙哲、朱植樞前往
複查，據甲○○檢查後回報，說該建物違建部分已拆除，並已有透空採光，所以我才
准該案通過。」等語；即被告亦供稱依實務經驗，若於原判決附圖Ａ、Ｂ、Ｃ、Ｄ、
Ｅ五點連線以西應予透空部分予以覆蓋，則該五點連線雖無外牆阻擋，不應視其為開
口等語（見八十六年度偵字第八六八四號偵查卷第七頁正面）。如果均屬無訛，則上
開建物中庭天井花架加建屋頂之違建，已使一樓停車空間成為密閉，其又未設置自動
泡沫滅火設備，能否謂無礙消防安全，而不在消防設備完工檢查範圍之內？尚非無疑
。又被告既曾參與上開建物第二次之消防安全設備完工檢查，當知該次未通過檢查之
原因，而檢察官於第二審之上訴時指該第二次檢查時所謂一樓停車場外牆封閉，與被
告奉命參與第三次檢查之情狀，並未有任何變更，有調查站之錄影帶附卷可稽（見檢
察官對於第一審判決提起上訴之上訴書）。如果無訛，能否謂被告於第三次實地檢查
後向王朝成回報稱該建物一樓內停車空間違建外牆已拆除，與消防圖相符等語，並無
不實？亦有可疑。另證人王朝成於第一審被訊以：「你是否知悉甲○○於八十一年三
月（似為八十三年一月之誤）間到（上述）集合住宅是檢查何工作？」時，答稱：「
去核對消防圖是否按圖施工，並檢查開口外牆有無超過二分之一範圍。」，並稱檢查
樓板透空不透空，不是被告之權責範圍云云（見第一審卷第九十七頁背面）。核與其
在調查站中前開證述之內容，並不相符，實情如何？尚未明瞭。凡此與判斷被告之行
為是否成立犯罪至有關係。原審未向主管機關查明如新建之建物中有違建影響消防安
全設備之安全作用者，是否亦屬建物消防安全設備完工檢查之範圍？且對於前開疑點
未予調查釐清，遽依證人王朝成於第一審之上述證詞，認被告參與上開建物第三次消
防安全設備完工檢查，僅限於實地勘查其一樓停車場外牆開口面積，是否有達到二分
之一而已，對於該大樓中庭天井花架部分有無透空，中庭之違建是否影響消防安全，
非其檢查權責之範圍，而非其所能處理，並以之為被告無罪判決之主要論據之一，復
未說明對於證人王朝成上開證詞取捨之依據及理由，尚嫌速斷，並有判決理由不備之
可議。再檢察官於第二審上訴，曾主張系爭建物消防安全設備，前經二次檢查均不符
規定而未予通過，證人王朝成於第二次檢查時表示一樓停車場外牆封閉，需增設泡沫
滅火器，若未增設，應將外牆打掉等語，而該外牆在第三次檢查時未作任何變更，有
錄影帶可證等語，何以不足採？原判決未說明理由，亦有判決不備理由之違法。檢察
官上訴意旨指摘原判決不當，尚非無理由，應認仍有撤銷發回更審之原因。
據上論結，應依刑事訴訟法第三百九十七條、第四百零一條，判決如主文。
中      華      民      國    八十八    年      一      月    二十八    日
                              最高法院刑事第六庭
                                  審判長法官  董  明  霈
                                        法官  丁  錦  清
                                        法官  賴  忠  星
                                        法官  林  茂  雄
                                        法官  王  居  財
      右正本證明與原本無異
                                              書  記  官
中      華      民      國    八十八    年      二      月      三      日
